【裁判字號】    99,易,948
【裁判日期】    990812
【裁判案由】    詐欺
【裁判全文】
臺灣高雄地方法院刑事判決               99年度易字第948號
公  訴  人  臺灣高雄地方法院檢察署檢察官
被      告  乙○○
上列被告因詐欺案件，經檢察官提起公訴（99年度偵字第4682號
、第4946號）及移送併辦（99年度偵字第13360 號），本院判決
如下：
    主  文
乙○○幫助犯詐欺取財罪，累犯，處有期徒刑陸月，如易科罰金
，以新臺幣壹仟元折算壹日。
    事  實
一、乙○○前因妨害風化案件，經臺灣高等法院以94年度上訴字
    第1320號判處有期徒刑1 年6 月確定，嗣減刑為有期徒刑9
    月，於民國96年11月7 日縮刑期滿執行完畢，猶不知悔改，
    明知不法份子常利用他人所申設之金融機構存款帳戶、提款
    卡及密碼轉帳等方式，逃避執法人員之追查並掩飾不法利益
    ，且依其智識程度可預見其所提供之帳戶存摺、提款卡及密
    碼等物予他人使用，將幫助他人從事不法行為，竟基於幫助
    他人詐欺取財之不確定故意，於民國99年1 月7 日上午某時
    許，前往第一商業銀行楠梓分行，將其在該行所申設帳號00
    000000000 號帳戶（下稱上開帳戶）之提款卡辦理鎖卡後重
    新使用原卡後，旋於不詳地點，將上開帳戶之存摺、新提款
    卡及新密碼交予姓名年籍均不詳之詐欺集團成年成員使用，
    以幫助該犯罪集團遂行不法犯行。嗣該詐欺集團某成年成員
    基於意圖為自己不法所有之詐欺取財犯意聯絡，為下列詐欺
    取財犯行：
  (一)於99年1 月8 日晚上6 時許，假藉HAPPY GO網路購物網服務
    人員及中國信託商業銀行人員名義，以電話聯繫丙○○，佯
    稱丙○○網路購物因扣款問題，須至提款機操作解決云云，
    使丙○○不疑有他致陷於錯誤，分別於同日晚上10時16分、
    10時28分及10時30分許，在第一銀行之ATM 提款機，依指示
    將現金新臺幣（下同）10萬元、19,000元及1,000 元（合計
    共12萬元）存入乙○○上開帳戶內，旋即遭人提領一空。【
    移送併辦部分】
  (二)於99年1 月9 日下午3 時54分許，撥打電話給甲○○，佯稱
    甲○○線上刷卡錯誤，需要取消交易云云，致甲○○陷於錯
    誤，於同日下午4 時34分許，在臺北縣五股鄉○○○路之郵
    局，依指示操作自動櫃員機將29,989元匯至乙○○上開帳戶
    後，旋即遭人提領一空。【起訴部分】
  (三)於99年1 月9 日下午4 時10分許，撥打電話給少年黃○君（
    83年2 月24日出生，為12歲以上、未滿18歲之少年，真實姓
    名年籍詳卷），佯稱黃○君網路購物交易有錯誤造成分期付
    款，需操作提款機匯款云云，致黃○君陷於錯誤，於同日下
    午4 時31分許，在高雄市○○○路191 號之第一銀行前鎮分
    行，依指示操作自動櫃員機將1 萬元匯至乙○○上開帳戶後
    ，旋即遭人提領一空。【起訴部分】
  (四)嗣丙○○、甲○○、黃○君匯款後發覺有異，報警後因而查
    悉上情。
二、案經高雄市政府警察局楠梓分局報請臺灣高雄地方法院檢察
    署檢察官偵查起訴暨移送併辦。
    理  由
壹、證據能力部分：
一、按被告以外之人（包括證人、鑑定人、告訴人、被害人及共
    同被告等）於審判外之陳述雖不符刑事訴訟法第159 條之1
    至之4 等4 條之規定，而經當事人於審判程序同意作為證據
    ，法院審酌該言詞陳述或書面陳述作成時之情況，認為適當
    者，得為證據。刑事訴訟法第159 條之5 第1 項定有明文。
    查證人丙○○、甲○○、黃○君於警詢時之證述及本判決後
    述所引用供述形式之文書證據，其性質雖屬傳聞證據，且當
    事人均已知上述證據乃傳聞證據，於本院審理時均同意作為
    證據（參本院二卷第44頁），本院審酌上開證人於警詢陳述
    當時之原因、過程、內容、功能等外在環境加以觀察，足認
    上開證人警詢陳述係出於真意之信用性獲得確切保障，而有
    可信之特別情況，另文書形式之供述證據部分，無證據證明
    此等證據有何遭變造或偽造情事，認為以之作為本件論証之
    證據，均與待證事實具有關聯性，作為本案之證據亦屬適當
    ，揆諸前開規定，上開證據均具有證據能力。
二、卷附交易明細表、行動電話通聯記錄，屬機械性列印之資料
    ，非屬供述性之傳聞證據，自有證據能力。
貳、實體部分：
一、訊據被告乙○○固坦承上開帳戶係其所申設且曾更換新提款
    卡及密碼之事實，惟矢口否認有何幫助他人詐欺之犯行，辯
    稱：因當時任職之公司告知薪資發放要改用帳戶轉帳，惟其
    所有第一商業銀行之上開帳戶遭鎖卡而無法使用，故其方前
    往第一商業銀行辦理更換新提款卡及密碼，並將上開帳戶之
    存摺、新提款卡放在車子置物箱內，之後發現帳戶被偷，就
    打電話報警，並前往銀行掛失，故其並未交付帳戶予詐欺集
    團，且其記憶不好，故仍使用銀行所設之原始密碼123456等
    數字云云。經查：
  (一)上開帳戶係被告所申設，被告並於99年1 月7 日前往第一商
    業銀行楠梓分行，辦理上開帳戶之金融卡鎖卡後重新使用原
    卡之事實，除據被告自承不諱外，並有第一商業銀行開戶申
    請書、印鑑卡、金融卡鎖卡後原卡重新使用切結書在卷可按
    （參警一卷第8 ～10、13～14頁）；又被害人丙○○、甲○○、黃○君分別於事實欄一、(一)(二)(三)所示時間、遭不詳之詐
    欺集團成年成員以事實欄一、(一)(二)(三)所示方法行騙而均陷於
    錯誤，並分別匯款如事實欄一、(一)(二)(三)所示金額入被告上開
    帳戶，旋遭提領一空等情，業據證人即被害人丙○○、甲○○、黃○君於警詢時證述明確，並有被告上開帳戶存摺明細
    資料、甲○○玉山銀行存摺明細資料、報案三聯單、黃○君
    匯款交易明細、受理各類案件紀錄表、丙○○簽立之證明書
    、受理各類案件紀錄表、報案三聯單、內政部警政署反詐騙
    諮詢專線紀錄表附卷可稽（參警一卷第12、21～24頁，警二
    卷第21～25頁，併警卷第11、26～29頁）。從而，被告所申
    設之上開帳戶遭不詳之詐欺集團使用於詐欺取財入帳之情，
    應可認定。
  (二)被告雖以前揭詞情置辯，惟查：
    1.按金融存款帳戶，事關存戶個人財產權益之保障，一般人
      為免存簿、提款卡或印章遺失，造成財物上之損失或他人
      盜用之困擾，均會妥善保存。本件被告將上開帳戶存摺、
      提款卡、密碼一起放置汽車置物箱內而未妥善保管，此舉
      已與常理相違；且一般行竊車輛之竊嫌，所覬覦者無非乃
      行竊車輛變賣之價值或置於車上之財物，本件被告既陳稱
      ：因車窗未破、車門鎖亦未被破壞，故未發現帳戶遭竊云
      云（參本院一卷第32頁），倘其所述為真，則竊賊既已侵
      入車內，竟不將車輛開走或搜刮完車上之財物儘速離去，
      反而取走一密碼及可否使用均不知之存摺、提款卡，此實
      令人匪夷所思，故被告上開所辯，顯與常理不合，難以採
      信。
    2.再者，被告又供稱：因當時任職之公司告知薪資發放要改
      用帳戶轉帳，故其趁早上的班跑完後，前往第一商業銀行
      辦理更換新提款卡及密碼，辦完後已是中午，其就將帳戶
      放在汽車置物箱後便去吃飯，下午返回公司時並未將帳戶
      資料拿給公司，蓋當時距離領薪之日尚遠，待公司要向其
      收取時再行交付即可等語（參本院二卷第90～91頁）。可
      見被告確有使用上開帳戶之必要，故於上班時間空檔特地
      前往銀行辦理提款卡之解鎖並領取新密碼，衡情自當就此
      情節記憶深刻，且會對該帳戶之保管負較高之注意義務，
      然被告竟未如此，反而隨意將該帳戶置於汽車置物箱內，
      並於下午返回公司時，亦未將帳戶資料提供予公司作為薪
      資轉帳用，此亦令人難以置信，足徵被告更換上開帳戶之
      新提款卡及密碼之目的，絕非僅將該帳戶提供公司匯款之
      用。況被告信用不佳，分別積欠中國信託商業銀行、臺灣
      中小企業銀行信用卡債一節，有財團法人金融聯合徵信中
      心、本院支付命令、宣示判決筆錄在卷可佐（參本院二卷
      第17、49、50頁），且被告於本院審理時亦陳稱：其當時
      怕銀行會將款項扣掉，所以才去領現金等語（參本院二卷
      第87頁），顯見被告亦知其信用不佳，如將款項匯入帳戶
      將有遭銀行扣款之危險，又豈有寧願甘冒款項遭銀行扣款
      之風險而仍提供帳戶供薪資匯款用之道理？再參以被告於
      案發後之99年1 月15日、99年2 月12日領取今喜運通股份
      有限公司98年12月、99年1 月份薪資之方式均為現金提領
      一節，有該公司99年7 月6 日函、本院公務電話紀錄附卷
      可考（參本院二卷第57～62、72頁），足認被告確無意將
      薪資領取方式由現金提領改為帳戶轉帳，益證被告辯稱：
      因當時任職之公司告知薪資發放要改用帳戶轉帳，故其方
      前往第一商業銀行辦理更換新提款卡及密碼以提供公司匯
      入薪資用云云，均屬謊言，自為本院所不採信。
    3.況金融帳戶設有密碼之功用，就如同房屋之防閑裝置般可
      避免帳戶內之財物隨意遭人領走，故一般人設定密碼均有
      其私密性、特殊性，絕無以簡單易猜之數字或銀行提供之
      原始密碼作為自身帳戶密碼之理，否則密碼之設定即失其
      意義。本件被告於本院審理時先供稱：其密碼為銀行所提
      供之原始密碼123456，因當時趕時間，所以沒有重設密碼
      等語（參本院二卷第43頁），經本院當庭提示第一商業銀
      行99年5 月28日函文所述「本行於客戶金融重設作業後會
      請客戶立刻至營業廳內存款機以預設密碼123456變更成自
      設新密碼，該戶（即被告）於當時更改完成金融卡密碼」
      之內容後（參本院二卷第38頁），被告又立刻翻異前詞改
      稱：因其記憶不好，故變更後之密碼也是123456等語（參
      本院二卷第43頁），是其於短時間內之所供已前後不一，
      且與一般人設定具私密性密碼以防閑之常情不合，可見被
      告本身並無使用該帳戶之意至明，故方有隨意設定密碼而
      不顧個人金融保密之舉動；再參以上開帳戶於98年8 月12
      日剩餘40元後即再無資金往來，嗣於99年1 月7 日變更密
      碼後之翌日（99年1 月8 日）以提款卡存入1,400 元，再
      於當日以卡片提款1,000 元之事實，有上開帳戶存摺明細
      資料附卷足憑（參警一卷第12頁），審自詐欺集團之角度
      言，其既知利用他人之帳戶掩飾犯罪所得，當知社會上一
      般正常之人如帳戶存摺、提款卡、印鑑遭竊或遺失，為防
      止拾得或竊得之人盜領其存款或做為不法使用而徒增訟累
      ，必於發現後立即報警或向金融機構辦理掛失止付，自無
      甘冒犯罪後遭追訴、處罰之風險，卻只能平白無故替原帳
      戶所有人匯入金錢，而無法得償犯罪之目的，是以詐欺集
      團若非確定該帳戶所有人不會報警、掛失止付或自行提領
      帳戶內金額，以確定其能自由使用該帳戶提款、轉帳，當
      不至於以該帳戶從事犯罪，故上開99年1 月8 日存款後立
      即提領之舉動，堪認係詐騙集團在測試上開帳戶之使用情
      況，故上開提款卡於99年1 月8 日即由詐欺集團取得之情
      ，應可確認。再衡以被害人丙○○、甲○○、黃○君分於
      99年1 月8 日、9 日匯款入上開帳戶後，隨即於當日即遭
      詐欺集團成員以卡片提款之方式領取，足見該詐欺集團於
      向各該被害人詐騙時，確有把握該帳戶不會被帳戶所有人
      掛失止付，而此等確信，在該帳戶係拾得、竊得或其他未
      經同意而使用他人帳戶之情形，實無發生之可能，足見被
      告上開所辯，均係避重就輕之詞，不足採信。
    4.被告又辯稱：其發現帳戶遺失時有報案及掛失云云。然經
      本院依職權調取被告當時任職今喜通運公司之0000000000
      號門號之通聯紀錄，發現被告係於99年1 月11日晚上9 時
      許撥打110 報警，另於翌日（99年1 月12日）上午某時許
      ，前往第一商業銀行楠梓分行臨櫃辦理掛失，旋遭員警帶
      回警局至製作筆錄一節，有0000000000號通聯紀錄、第一
      商業銀行楠梓分行99年7 月16日函及被告99年1 月12日警
      詢筆錄在卷可查（參本院二卷第21、73頁，警一卷第2 頁
      ），此時點已是詐欺集團行騙得逞之後發生之事，並非遺
      失帳戶後即時處理，本難據為有利被告之認定。且被告於
      99年1 月11日晚上既知撥打110 報警，然竟未以掛失、前
      往警局製作筆錄等實質有效之舉動中止詐騙集團成員使用
      其帳戶，反而係以撥打110 此種並無防止犯罪所生危害繼
      續擴大之方式虛晃一招，故其徐圖規避檢警查緝之意圖，
      甚為灼然，從而，被告上開所辯，均與事實及常理有違，
      本院尚難以之為其有利之推論。
  (三)綜上所述，本件事證明確，被告所辯，均屬事後卸責之詞，
    不足採信，其上開犯行，實堪認定。
二、論罪科刑：
  (一)按刑法上之幫助犯，係對於犯罪與正犯有共同之認識，而以
    幫助之意思，對於正犯資以助力，而未參與實施犯罪之行為
    者而言（最高法院75年度台上字第1509號、84年度台上字第
    5998號、88年度台上字第1270號判決參照），本件被告將其
    所有之上開帳戶提供詐欺集團詐騙他人財物，顯係基於幫助
    他人詐欺之犯意，且所為提供帳戶予他人之行為，亦屬該罪
    構成要件以外之行為，揆諸上開說明，應僅成立幫助犯無訛
    。
  (二)又事實欄一、(三)所示被害人黃○君為未滿18歲之少年，已如
    前述，是前揭不詳詐欺集團成年成員所為，固係犯兒童及少
    年福利法第70條第1 項前段、刑法第339 條第1 項之成年人
    故意對少年犯詐欺取財罪，惟兒童及少年福利法規定立法目
    的係為特別保護兒童及未成年之少年所設，是其加重刑罰之
    規定仍應以成年人之犯罪行為有故意「對」兒童及少年犯罪
    之情形為適用前提，而幫助犯係從屬於正犯而成立，並無獨
    立性，故幫助犯須對正犯之犯罪事實，具有共同認識而加以
    助力，始能成立，若正犯所犯之事實，超過其共同認識之範
    圍時，則幫助者事前既不知情，自不負責（最高法院75年台
    上字第1509號判決可資參照）。本件被告固提供其所有上開
    帳戶存摺、提款卡、密碼予姓名年籍均不詳之詐欺集團成年
    成員，然衡諸目前社會常態，被告僅可認知該詐欺集團係以
    有資力之成年人為詐欺取財對象，尚難認定該詐欺集團會將
    帳戶用於詐取兒童或少年之財產，從而，本件詐欺集團詐欺
    少年黃○君部分既已逾越被告幫助認識之範圍，揆諸上開說
    明，被告自無庸負兒童及少年福利法第70條第1 項前段之加
    重責任。
  (三)故核被告所為，係犯刑法第30條第1 項前段、第339 條第1
    項之幫助詐欺取財罪。又被告既未實際參與詐欺犯罪，其所
    犯情節較正犯輕微，爰依刑法第30條第2 項之規定，減輕其
    刑。另被告前因妨害風化案件，經臺灣高等法院以94年度上
    訴字第1320號判處有期徒刑1 年6 月確定，嗣減刑為有期徒
    刑9 月，於96年11月7 日縮刑期滿執行完畢等情，有臺灣高
    等法院被告前案紀錄表1 份附卷可稽，其於前開有期徒刑執
    行完畢後5 年內，再故意犯本件有期徒刑以上之罪，為累犯
    ，應依刑法第47條第1 項之規定加重其刑，並先加而後減之
    。至移送併案部分（即事實欄一、(一)幫助詐欺丙○○部分）
    雖未據起訴，惟此部分既與起訴部分有裁判上一罪之關係，
    本院自得併予審理，附此敘明。
  (四)爰審酌被告提供帳戶存摺而對於不法集團之詐欺取財犯行提
    供助力，其犯罪動機、手段均不足取，又其提供帳戶供他人
    使用以逃避犯罪之查緝，嚴重破壞社會治安及有礙金融秩序
    ，助長犯罪歪風，並增加追緝犯罪及被害人尋求救濟之困難
    ，實有不該，且犯後猶未坦承犯行，亦未賠償被害人之損失
    ，難見有何悔意，及其動機、手段、被害人因本件被告之犯
    行而受之損失合計為16萬餘元、所生危害非輕等一切情狀，
    認公訴檢察官求處有期徒刑6 月，尚屬妥適，爰判決如主文
    所示之刑，並考量其學歷、經濟情況，諭知以1,000 元折算
    1 日之易科罰金折算標準，以示懲儆。
據上論斷，應依刑事訴訟法第299 條第1 項前段，刑法30條、第
339 條第1 項、第47條第1 項、第41條第1 項前段，刑法施行法
第1 條之1 ，判決如主文。
本案經檢察官余彬誠到庭執行職務。
中    華    民    國    99    年    8     月    12    日
                  刑事第十五庭  審判長法  官    莊珮君
                                      法  官    吳佳樺
                                      法  官    王俊彥
如不服本判決應於收受判決後10日內向本院提出上訴書狀，並應
敘述具體理由。其未敘述上訴理由者，應於上訴期間屆滿後20日
內向本院補提理由書(均須按他造當事人之人數附繕本)「切勿逕
送上級法院」。
以上正本證明與原本無異。
中    華    民    國    99    年    8     月    12    日
                                      書記官    黃園芳
附錄本判決論罪法條：
中華民國刑法第339 條
（普通詐欺罪）
意圖為自己或第三人不法之所有，以詐術使人將本人或第三人之
物交付者，處5 年以下有期徒刑、拘役或科或併科1 千元以下罰
金。
以前項方法得財產上不法之利益或使第三人得之者，亦同。
前二項之未遂犯罰之。


司法院資訊處製作；財團法人民間司法改革基金會備份。
